臺灣高等法院臺南分院民事裁定　　96年度抗字第102號
抗　告　人　甲○○
相　對　人　丙○○
　　　　　　乙○○
　　　　　　丁○○
上列抗告人因與相對人等間聲請保全證據事件，對於中華民國96
年4月2日臺灣雲林地方法院96年度全字第01號裁定，提起抗告，
本院裁定如下：
    主  文
抗告駁回。
抗告程序費用由抗告人負擔。
    理  由
一、按當事人於案件起訴前或起訴後，認為證據有滅失或礙難使
    用之虞，或經他造同意者，得向法院聲請保全，固為民事訴
    訟法第三百六十八條第一項所明定。惟從該條之規定可知，
    必以當事人有民事之法律上權利，於起訴前或起訴後，認為
    證據有滅失或礙難使用之虞，始得向法院聲請保全證據。而
    證據保全之目的，在於防止證據之滅失，或難以使用，致影
    響裁判之正確性而設。苟證據並非即將滅失，而得於民事訴
    訟調查證據程序中為調查者，則訴訟當事人於調查證據程序
    中聲請調查即可為之，自無另聲請保全證據之必要。又所指
    證據之滅失或難以使用，須依保全證據之程序預為調查者，
    必以有時間上之迫切性及必要性為限；否則，於具體訴訟繫
    屬後之調查證據程序中，自可為之調查，亦與保全證據所規
    範之時間迫切性及必要性之立法旨趣不合。且保全證據之聲
    請，依同法第三百七十條第一項第四款、第二項規定，應表
    明應保全之證據，並釋明應保全之理由（最高法院91年度台
    抗字第11號裁定參照）。
二、本件抗告人於原法院聲請意旨略以：抗告人為雲林縣古坑鄉
    農會之會員代表，雲林縣古坑鄉因近四年來咖啡興起，農會
    大宗達新台幣（下同）數億元之原料採購，僅指定一家廠商
    長期供應，又進貨製造量與出貨量均常被舉發不實，有涉嫌
    侵占公款、收取回扣、以多報少等事實存在。又近十年，相
    關人員即本件相對人乙○○與丁○○等二人，在雲林縣古坑
    鄉農會均輪流對調，長期把持農會二個職位；另相對人丙○
    ○擔任農會總幹事三十五年之久，於九十六年一月份退休，
    卻用不當手法涉嫌賄選六位理事，使其長子袁志謙再進駐該
    農會擔任總幹事一職，以利三人繼續長期把持農會，求取更
    多不法利益，損害農會權益。另農會之會計項目，使用二百
    多個科目，涉嫌移花接木、魚目混珠之嫌；如帳冊之經濟部
    門九十五年有一億二千萬元之銷售額，交際費卻僅二萬餘元
    ，經查詢係在同頁以業務費用等多種科目做規避之事實，而
    如此之舉在該農會帳號不勝枚舉。故九十六年三月十二日第
    十五屆第一次會員代表聯誼會，全體法定四十四位代表，由
    三十六位代表連署提出罷免一事，可見常務監事丁○○職責
    監督明顯有嚴重缺失，對其帳目、科目、會計簽證均未糾正
    ，業務登載不實，影響農會之收益，造成民事之損害，卻仍
    避重就輕及涉嫌同流合污，有損全體農會之損失與權益。抗
    告人為該農會之代表，職責所在，因不同流合污，特別站出
    聲請本件保全證據，以確保全體農會之權益等語。
三、抗告意旨略以：因相對人乙○○、丁○○及丙○○等人互相
    勾結而危害農會、農民之權益，抗告人為雲林縣古坑鄉農會
    之會員代表，自有訴訟權得向法院提起本件保全證據之聲請
    。原裁定駁回抗告人之聲請，顯有錯誤。為此，提起抗告，
    請求將原裁定廢棄等語；並提出臺灣雲林地方法院九十五年
    度智全字第一號、臺灣士林地方法院九十五年度聲字第一五
    六八號、同院九十五年度聲字第一五六九號、臺灣板橋地方
    法院九十五年度聲字第二五五一號及本院九十六年度抗字第
    二七號民事裁定影本各一份為證。
四、經查：
  (一)按抗告人為雲林縣古坑鄉農會第十五屆之會員代表（見原法
    院卷第14頁），任期自九十四年三月一日起（依農會法第十
    條第三項之規定，會員代表任期為四年），依現行農會法規
    定固可在農會代表大會對農會有關之業務（包括章程之通過
    或變更、會員之處分、選任人員之罷免、其他與會員權利、
    義務有關之重大事項）、財務（如財產之處分、經費之募集
    ）等事項以表決方式發揮監督農會之功能，惟其代表權行使
    之對象，並未擴及農會所屬職員個人。再者，民事訴訟法第
    三百六十八條第一項之規範目的，乃在當事人有民事之法律
    上權利，於「起訴前或起訴後」認證據有滅失或礙難使用之
    虞，始得向法院聲請保全證據；而本件抗告人雖為雲林縣古
    坑鄉農會之會員代表，惟其對於相對人丙○○、乙○○及丁
    ○○等人究有如何之民事法律上權利，則未見其釋明。
  (二)本件抗告人聲請保全之證據內容，屬於雲林縣古坑鄉農會有
    關咖啡採購、產銷及交易等問題，究此部分資料應屬雲林縣
    古坑鄉農會所有產銷業務內容。相對人乙○○、丁○○等人
    僅是受雇於該農會，負責處理該項業務之人，而相對人丙○
    ○則是該農會之前總幹事，現已退休，渠等是否涉及不法，
    就刑事責任部分而言，固然任何人依法皆得舉（告）發，惟
    就民事部分，若有致損害於農會，應負損害賠償（如農會會
    員﹝代表﹞、理事、監事會議決議有違反法令或章程，農會
    總幹事執行任務有違反法令或章程，參農會法第30及32條）
    時，應認僅「雲林縣古坑鄉農會」有權主張或向所轄法院提
    起民事訴訟，以資救濟。惟抗告人就此有何民事之法律上權
    源，亦未見釋明。
  (三)再民事訴訟法第三百六十八條第一項所謂證據之滅失或難以
    使用，須依保全證據之程序預為調查者，必以有時間上之「
    迫切性」及「必要性」為限。本件抗告人聲請保全事項，其
    對聲請之事項有何時間上之「迫切性」及「必要性」，及不
    予保全證據，該證據有滅失或礙難使用之虞部分，並未予以
    釋明，且客觀上亦未有何具體內容或陳述資料可資參考；究
    之已與證據保全之目的，即需有時間上之「迫切性」與「必
    要性」，及在於防止證據滅失或有難以使用之虞等要件不合
    。至於抗告人所提出之附件（見原法院卷第06至13頁），經
    本院調閱結果，其中輝達國際實業有限公司工商登記資料、
    相對人等三人任職農會職務說明、總幹事遴聘資料簡報等，
    究其內容尚與本件之認定無關；而第十五屆會員代表罷免理
    事簽署理由書，並未具體指出相對人等有何致損害於雲林縣
    古坑鄉農會之情形，至針對經濟部門事業損益缺失分析表，
    則係抗告人所整理者，衡情既已有所據，自無發生證據之滅
    失或難以使用，須依保全證據之程序預為調查之情況；另會
    計師查核報告書，亦未指出雲林縣古坑鄉農會信用部財務報
    表有何違反農會財務處理辦法及一般公認會計原則編製之情
    形；再古坑鄉農會之監事會監察報告書，則僅說明：「95
    年度決算盈餘減少壹仟餘萬元。應檢討咖啡相關產品之成本
    及費用以開源節流。」亦未具體指出相對人等有何致損害於
    雲林縣古坑鄉農會之情節。況抗告人聲請保全之證據，現均
    在雲林縣古坑鄉農會保管中，並無由發生證據滅失或難以使
    用之情形。此外，抗告人復未提出其他即時可供調查之證據
    以代釋明，其聲請對相對人丙○○、乙○○、丁○○等人為
    保全證據，於法即有未合，不應准許，應予駁回。從而，原
    法院以抗告人之聲請不符民事訴訟法第三百六十八條第一項
    所規定保全證據之要件，而駁回其聲請，經核於法並無不合
    。抗告意旨仍執前詞指摘原裁定不當，求予廢棄，非有理由
    。
五、據上論結，本件抗告為無理由，應依民事訴訟法第495條之1
    第1項、第449條第1項、第95條、第78條，裁定如主文。
中　　華　　民　　國　　96　　年　　5 　　月　　24  　日
                  民事第一庭   審判長法　官  林金村
                                     法　官　胡景彬
                                     法　官　張世展
上為正本係照原本作成。
如不服本裁定，僅得於收受本裁定正本送達後10日內以適用法規
顯有錯誤為理由，向本院提出再抗告狀（須附繕本）依法應繳納
抗告費新台幣1千元，並委任律師為訴訟代理人，經本院許可後
始可再抗告於最高法院。
中　　華　　民　　國　　96　　年　　5 　　月　　25　　日
                                     書記官  吳秋賢
【附記】
民事訴訟法第495條之1第2項準用同法第466條之1第1、2項規定
：
(1)對於第二審判決上訴，上訴人應委任律師為訴訟代理人。但上
  訴人或其法定代理人具有律師資格者，不在此限。
(2)上訴人之配偶、三親等內之血親、二親等內之姻親，或上訴人
  為法人、中央或地方機關時，其所屬專任人員具有律師資格並
  經法院認為適當者，亦得為第三審訴訟代理人。
民事訴訟法第466條之2：
  上訴人無資力委任訴訟代理人者，得依訴訟救助之規定，聲請
  第三審法院為之選任律師為其訴訟代理人。
